【裁判字號】    90,簡上,48
【裁判日期】    900606
【裁判案由】    給付票款
【裁判全文】
臺灣板橋地方法院民事判決  九十年度簡上字四八號
    上  訴  人  丙○○
    法定代理人  甲○○
    訴訟代理人  乙○○
                洪瑞生
右當事人間請求給付票款事件，上訴人對於中華民國八十九年十二月二十日本院三重
簡易庭八十九年度重簡字第一三四七號第一審判決提起上訴，本院判決如左：
    主      文
上訴駁回。
第二審訴訟費用由上訴人負擔。
    事      實
甲、上訴人方面：
一、聲明：求為判決：(一)原判決廢棄。(二)駁回被上訴人在第一審簡易之訴。
二、陳述：除與原判決記載相同者，茲引用之外，補稱：
    (一)被上訴人所持上訴人簽發之票據係無交易行為之融資性票據，上訴人並未填寫
      該支票之到期日，是無讓此票據流通之意思，該支票到期日之記載係屬偽造。
    (二)依財政部「銀行辦理票據承兌，保證及貼現業務辦法」第三條規定：「銀行承
      兌保證或貼現之票據以由合法商業行為產生者為限」；另依財政部頒布之「金
      融機構辦理票據融資應注意事項」第五條及第六條規定：「銀行對申貸廠商提
      供之客票，經查係以無交易基礎之融資性票據申貸者，應予拒絕受理。」、「
      銀行核貸後，應確實在經查證之發票存根聯上加蓋『已在ＸＸ行庫辦理融資交
      易之戳記。」，惟被上訴人迄今無法證明，系爭票據為合法商業行為所產生之
      票據，亦無法證明此票據為有交易行為之票據，是被上訴人取得該票據，顯然
      違反諸多法律規定，並有惡意及重大過失。從而依票據法第十三條及第十四條
      之規定，被上訴人不得享有票據上之權利。
乙、被上訴人方面：
一、聲明：求為判決：如主文第一項所示。
二、陳述：除與原判決記載相同者，茲引用之外，補稱：
    (一)系爭支票之第二背書人尚侑有限公司（以下稱尚侑公司）於民國八十八年十二
      月二十一日提供系爭支票申請票款融資，尚侑公司並將系爭支票背書轉讓與被
      上訴人，是被上訴人即因尚侑公司之背書轉讓而取得該支票之票據權利。而支
      票乃文義證券及無因證券，證券上之權利義務悉依證券上所載文句而決定其效
      力，從而支票上權利，依證券文義而生，與其基礎之原因關係各自獨立，支票
      上權利之行使不以其原因關係存在為前提，故其原因關係不存在或無效時，持
      票人仍得依支票文義行使其權利。
    (二)況票據債務人應依票據文義負責者，以該債務人在票據上簽名或蓋章為前提。
      又在票據上簽名者，依票據上所載文義負責，本件上訴人既為系爭支票之發票
      人，依票據法第五條第一項、第九十六條及第一百四十四條之規定，自應負給
      付票款之責。
    理      由
甲、程序部分：
一、按債權人以各連帶債務人為共同被告提起給付之訴，以被告一人提出非基於其個
    人關係之抗辯，而經法院認為有理由者為限，始得適用民事訴訟法第五十六條第
    一項之規定，最高法院著有四十一年台抗字第十號判例可資參照。本件第一審共
    同被告尚侑公司於受敗訴判決後，未據提起上訴，而上訴人於第二審中雖主張該
    支票到期日之記載係經偽造，核屬非基於個人關係之對物抗辯，然經本院審理後
    認本件上訴無理由（詳後），揆諸首開判例，自毋庸將尚侑公司併列為上訴人，
    合先敘明。
乙、得心證之理由：
一、本件被上訴人起訴主張執有上訴人簽發，發票日為八十九年六月二十七日，票面
    金額為新臺幣（下同）四十八萬一千七百五十元，以五股鄉農會信用部為付款人
    ，支票號碼為ＦＡ－0000000號，經第一審共同被告尚侑公司背書轉讓之
    支票一紙，詎於八十九年六月二十七日向付款人為付款之提示竟遭退票，爰本於
    票據之法律關係，求為命上訴人給付四十八萬一千七百五十元及自八十九年六月
    二十七日起至清償日止按年息百分之六計算之利息之判決等語。上訴人則以該支
    票是伊簽發給訴外人陳昀靖，作為向陳昀靖借款二十餘萬元之擔保，但斯時票據
    上並未填載日期，伊亦未授權陳昀靖填載，且系爭支票並非合法商業行為所產生
    之票據，依財政部頒布之「銀行辦理票據承兌，保證及貼現業務辦法」及「金融
    機構辦理票據融資應注意事項」之規定，被上訴人不得受理該種支票辦理票據融
    資，是被上訴人取得該票據，顯然違反諸多法律規定，並有惡意及重大過失，依
    票據法第十三、十四條規定，自不得享有票據權利等語，以資抗辯。
二、被上訴人主張其執有上訴人簽發，發票日為八十九年六月二十七日，票面金額為
    新臺幣（下同）四十八萬一千七百五十元，以五股鄉農會信用部為付款人，支票
    號碼為ＦＡ－0000000號，經第一審共同被告尚侑公司背書轉讓之支票一
    紙，詎於八十九年六月二十七日向付款人為付款之提示竟遭退票之事實，業據其
    提出支票支票影本及退票理由單影本各一紙為證，且為上訴人所不爭執，堪信為
    真正。
三、上訴人雖抗辯其簽發系爭支票時並未填寫日期，亦未授權他人填寫，支票上發票
    日之記載係遭偽造，且該支票並非合法商業行為產生之票據，被上訴人不得受理
    此種支票辦理票據融資，是被上訴人取得該支票係違反諸多法律規定，並有惡意
    及重大過失，依票據法第十三條及第十四條之規定，不得享有票據權利等情。然
    查：
    （一）按執票人善意取得已具備本法規定應記載事項之票據者，得依票據文義行
          使權利；票據債務人不得以票據原係欠缺應記載事項為理由，對於執票人
          ，主張票據無效，票據法第十一條第二項訂有明文。本件被上訴人主張其
          取得該支票時，票據上之應記載事項即均完備，自應由上訴人就該票據上
          發票日之記載係偽造且被上訴人明知一事，負舉證責任。被上訴人雖主張
          對照票面上金額欄及日期欄之記載，二者筆跡不同，原子筆之粗係亦不相
          同，可證發票日之記載係遭偽造等語，然經檢視該支票上發票日之記載，
          係以阿拉伯數字填入「８９、６、２７」等字樣，尚難僅以此五個數字之
          記載，即判定其書寫習慣與票面金額部分是否相同；況該五個數字之筆跡
          ，雖較諸金額欄部分之記載為細，惟此最多只能證明二者非以同一支筆記
          載，至於究竟係上訴人以不同之筆分別記載，抑或發票日部分係上訴人以
          外之人所填寫，該人是否經上訴人之授權填寫等節，則均未明。再者，縱
          發票日之記載確係偽造，上訴人仍需證明被上訴人於受讓該支票時明知此
          事，方得對於被上訴人主張票據無效，但上訴人就此部分復亦未能舉證以
          實其說。從而，揆諸首揭法條，上訴人自不得以該票據欠缺應記載事項為
          理由，對被上訴人主張票據無效。
    （二）按票據法第十四條所謂以惡意或重大過失取得票據者，不得享有票據上之
          權利，係指從無處分權人之手，原始取得票據所有權之情形而言，此有最
          高法院五十一年台上字第二五八七號判例意旨可參；且按票據行為為不要
          因行為，執票人不負證明關於給付原因之責任，如票據債務人主張執票人
          取得票據出於惡意或詐欺時，則應由該債務人負舉證責任，最高法院復著
          有六十四年台上字第一五四○號判例可考。經查系爭支票並未記載受款人
          ，乃無記名證券，一經交付即生移轉票據權利之效果，是上訴人若認被上
          訴人是從無處分權人之手，取得系爭支票，自應由上訴人就此有利於己之
          事實，負舉證責任。惟上訴人非但未能提出任何證據以供審酌，且其並不
          爭執被上訴人之前手即第一審之共同被告尚侑公司為有處分權人，而僅辯
          以被上訴人不應同意尚侑公司以該支票辦理票據融資之情，則上訴人既認
          被上訴人非從無處分權人之手受讓票據，核與票據法第十四條之規範情形
          即有未合。
    （三）上訴人復主張該支票並非合法商業行為產生之票據，被上訴人不得受理該
          種支票辦理票據融資，其取得票據顯出於惡意，有違票據法第十三條之規
          定等語，然此為被上訴人所否認，另以本件支票係尚侑公司向被上訴人借
          貸所提供之擔保品，而非持之辦理票據融資等情置辯，並提出上訴人不爭
          執其真正之尚侑公司授信申請書、授信約定書、連帶保證書、本票、放款
          支出傳票、收入傳票等件（以上均為影本）為證，堪信被上訴人前揭所辯
          為真。系爭支票既非作為票據融資之用，則尚難認被上訴人有依財政部頒
          布之「銀行辦理票據承兌、保證及貼現業務辦法規定」及「金融機構辦理
          票據融資應注意事項」等規定，查核該支票有無交易基礎之義務。況支票
          係無因票據，凡簽名於票據之人，不問原因如何，均須依票上所載文義負
          責，縱上訴人認被上訴人取得系爭支票時，明知上訴人與訴外人陳昀靖間
          之債權債務關係，僅二十餘萬元，並非票面金額所載之四十八萬一千七百
          五十元此一情事，亦應由上訴人就此部分提出證明，而非被上訴人應證明
          該票據係經合法商業行為所產生。上訴人既未提出任何證據，用茲證明被
          上訴人明知上訴人與陳昀靖間之抗辯事由，即難謂被上訴人取得票據有何
          惡意，揆諸前揭說明，上訴人自不得以自己與執票人前手陳昀靖間借貸款
          項僅二十餘萬元之事由，對抗被上訴人。
四、綜上所述，上訴人既未能證明該支票之發票日係經偽造，又無法舉證被上訴人取
    得票據有何惡意或重大過失情事，是其所辯均無可採，依票據法第五條第一項之
    規定，上訴人自應依票據上所載文義負發票人之責。從而被上訴人本於票據之法
    律關係，請求上訴人給付四十八萬四十八萬一千七百五十元及自八十九年六月二
    十七日（提示日）起至清償日止按年息百分之六計算之利息，為有理由，應予准
    許。則原審判命上訴人如數給付，並依職權為假執行之宣告，於法並無不合。上
    訴意旨指摘原判決不當，求予廢棄，為無理由，應駁回其上訴。
五、據上論結，本件上訴為無理由，依民事訴訟法第四百三十六條之一第三項、第四
    百四十九條第一項、第七十八條，判決如主文。
中      華      民      國    九十    年      六      月      六      日
                                  臺灣板橋地方法院民事第一庭
~B審判長法      官  許瑞助
~B      法      官  陳麗玲
~B      法      官  劉元斐
右正本證明與原本無異。
本判決不得上訴。
中      華      民      國    九十    年      六      月      六      日
~B      法院書記官  洪惠玲


司法院資訊處製作；財團法人民間司法改革基金會備份。
